【裁判字號】    98,簡上,461
【裁判日期】    981231
【裁判案由】    重利
【裁判全文】
臺灣臺北地方法院刑事判決             98年度簡上字第461號
上  訴  人  臺灣臺北地方法院檢察署檢察官
被      告  戊○○
選任辯護人  蕭玉杉律師
上列上訴人因被告重利案件，不服本院於中華民國98年9 月14日
所為98年度簡字第3177號第一審判決（聲請簡易判決處刑案號：
98年度偵字第12100 號），提起上訴，本院合議庭為第二審判決
如下：
    主  文
原判決撤銷。
戊○○乘他人急迫貸以金錢，而取得與原本顯不相當之重利，共
伍罪，各處如附表所示之刑，如易科罰金，均以新臺幣壹仟元折
算壹日；附表編號１、２所示之罪各減為如附表所示之刑，如易
科罰金，均以新臺幣壹仟元折算壹日。應執行有期徒刑陸月，如
易科罰金，以新臺幣壹仟元折算壹日。
    事  實
一、戊○○於民國95年8 月10日起，接手真實姓名不詳、綽號「
    柴哥」之成年男子經營重利錢莊之事務，基於乘不特定人急
    迫而貸以金錢、收取與原本顯不相當重利之犯意，在中國時
    報、自由時報、蘋果日報之廣告版，以「王代書」、「林代
    書」、「李代書」名義刊登「小額貸款」廣告，要約不特定
    人前來借款，再利用盧進義、陳重瑾、李義發先前交付「柴
    哥」抵債之電話（所涉幫助重利犯行，經原判決分別判處拘
    役10日、20日、40日），作為刊登廣告聯繫、聯絡借款、催
    討利息使用之電話，利用陳俊宏先前交付「柴哥」抵債之帳
    戶存摺、提款卡（所涉幫助重利犯行，經原判決判處拘役30
    日），利息計算方式為每10日為1 期、放款新臺幣（下同）
    1 萬至6 萬元每期收取3,000 元至10,200元不等之重利（換
    算年息約為468 ％至720 ％間），乘附表編號1 至5 所示丙○○、庚○○、乙○○、丁○○急需用款，而基於個別犯意
    分別貸以金錢，收取與原本顯不相當之重利；又於97年5 月
    10日至8 月1 日間，基於反覆實行重利之集合犯意，承前貸
    款手法，乘附表編號5 至9 所示甲○○、癸○○○、己○○
    、辛○○、壬○○急迫，而反覆貸以金錢收取重利（借款人
    、借款日期、金額、約定利息等節，詳如附表所示）。
二、案經臺北市政府警察局中山分局移請臺灣臺北地方法院檢察
    署檢察官聲請簡易判決處刑。
    理  由
一、上開犯罪事實，業據被告戊○○於檢察官偵訊時及本院訊問
    時坦白承認（見98年度偵字第12100 號卷二第4 至5 頁、本
    院98年度易字第1869號卷第45頁、本院卷第16頁反面、第24
    頁反面），且經共同被告盧進義陳稱：出售其名義申登之電
    話號碼予王鴻禧、再輾轉提供予「柴哥」使用（見97年度他
    字第9023號卷一第57至63頁、98年度偵字第12100 號卷二第
    5 頁）；共同被告陳重瑾、李義發陳稱：提供電話給「柴哥
    」使用以抵債（見98年度偵字第12100 號卷二第4 至5 頁）
    ；共同被告陳俊宏則將其新光銀行東三重分行000000000000
    00號、永豐銀行三和分行帳號00000000000000號帳戶存摺、
    提款卡提供予「柴哥」抵債（見97年度他字第9023號卷一第
    295 至300 頁），並據被害人丙○○、庚○○、己○○、乙○○、甲○○、壬○○、丁○○、癸○○○、辛○○指述如
    附表所示借款情節綦詳（見97年度他字第9023號卷一第91至
    96頁、第97至101 頁、第103 至105 頁、第115 至118 頁、
    第120 至123 頁、第125 至129 頁、第131 至134 頁、第13
    6 至140 頁、第142 至147 頁、第149 至153 頁；97年度他
    字第9023號卷一第67至71頁），且有庚○○提出之存摺內頁
    交易明細、匯款申請書回條、乙○○提出之存摺內頁交易明
    細、丁○○提出之匯款回條、癸○○○提出之存入憑條、辛○○提出之本票、房屋租賃契約書、存摺內頁交易明細及臺
    灣新光銀行東三重分行97年9 月10日新光銀東重字第970061
    號函檢附陳俊宏名義帳戶之客戶資料查詢、存款帳戶存提交
    易明細查詢、98年7 月20日新光銀東重字第980068號函自動
    化服務申請狀況查詢、永豐銀行三和分行98年7 月30日永豐
    銀三和分行（098 ）字第00013 號函檢附陳俊宏帳戶之換發
    金融卡申請資料在卷足憑（見98年度偵字第12100 號卷二第
    30至39頁、第51至56頁、第65至73頁、第88至94頁、第108
    至114 頁、98年度偵字第12100 號卷一第230 至265 頁、本
    院98年度易字第1869號卷第35至37頁、第39至42頁），復有
    盧進義名義之行動電話門號0000000000號、陳重瑾名義之行
    動電話門號0000000000號、李義發名義之市內電話號碼00-0
    0000000 號、00-00000000 號、00-00000000 號、00-00000
    000 號、00-00000000 號、00-00000000 號、00-00000000
    號、00-00000000 號之通聯調閱查詢單各1 份附卷可稽（見
    97年度他字第9023號卷一第73至87頁、第249 至273 頁、第
    155 至171 頁），是被告任意性之自白有前揭各項證據足資
    佐證，堪認與事實相符，可以採信。綜上，本案事證已臻明
    確，被告有如附表所示乘不特定人急迫而貸以金錢、收取重
    利之犯行，洵堪認定。
二、核被告所為，係犯刑法刑法第344 條重利罪。原審依據刑事
    訴訟法第449 條第1 項前段、第2 項、第3 項、第454 條第
    2 項、刑法第344 條、第41條第1 項前段、刑法施行法第1
    條之1 ，判處被告有期徒刑3 月，如易科罰金，以1 千元折
    算1 日，其認事用法量刑固非無據。然按刑法之常業犯，指
    反覆以同種類行為為目的之社會活動之職業性犯罪而言，至
    於犯罪所得之多寡，是否恃此犯罪為唯一之謀生職業，則非
    所問；是法院基於前述常業重利構成要件之反覆實行特徵，
    並考量連續犯、常業犯規定業經刪除之法律實然面暨修正刪
    除之立法理由，認為行為人如基於反覆實行之犯意，在密切
    接近之一定時、地，持續實行單次或複次之行為，應僅成立
    集合犯一罪；至個案中如有積極事證（例如先後行為之時間
    差距甚遠、其間曾在監在押等）顯示行為人上開反覆實行之
    犯意有所中斷，其後之行為因屬另行起意之行為自應另論一
    罪，而與先前之罪名併罰之（臺灣高等法院96年度上易字第
    1007號判決要旨參照）。蓋刑法上集合犯，係指行為之本質
    上，具有反覆、延續實行複次作為之特徵，經立法特別歸類
    ，使成獨立之犯罪構成要件行為態樣，故雖有複次作為，仍
    祇成立一罪。此種實質上一罪之集合犯，與裁判上一罪之連
    續犯，其相異者，係在於連續犯侵害同一法益之數行為，各
    具獨立性，客觀上並認為其間存有時間上之差距，乃認係出
    於一個概括之犯意，為期訴訟經濟，擬制為一罪。95年7 月
    1 日起施行之修正刑法，已將連續犯及其性質類似之常業犯
    規定悉予刪除，考其立法旨趣，係因對於多次原可獨立評價
    之行為，僅論以一罪，不無鼓勵犯罪之嫌，亦與國民對於法
    律之感情相悖。是就集合犯之觀念，於判斷時，自不能無限
    擴張，除仍應受社會通念之支配外，尤應注意其公平性、合
    理性，使與經驗法則、論理法則及比例原則等一般法律適用
    之原理原則相適合，否則即與上揭修法精神不符（最高法院
    96年度臺上字第787 號判決意旨參照）。基此，本案被告所
    為如附表所示9 次重利犯行，雖均以盧進義名義之行動電話
    門號0000000000號刊登廣告、以陳俊宏帳戶作為匯入利息之
    帳戶，犯罪手段相同，附表編號5 至9 所示借款人甲○○、
    癸○○○、己○○、辛○○、壬○○之借款時間相隔少於1
    個月，固可認為被告基於反覆實行之犯意，於密接時、地、
    持續實行複次之重利行為，而得以集合犯論處；然而，附表
    編號1 至5 所示借款人丙○○、庚○○、乙○○、丁○○、
    甲○○5 人之借款時間差距長達4 個月、8 個月、4 個月、
    5 個月，揆諸前揭臺灣高等法院及最高法院判決意旨，實難
    認為於密接之時、地所為，自不得過度擴張集合犯之概念。
    從而，原判決認為被告所為附表所示9 次犯行為集合犯而論
    以1 罪部分，因非妥適，即應由本院將原判決撤銷予以改判
    。是就被告所為附表編號5 至9 所示犯行，論以集合犯之實
    質上一罪，但此集合1 罪與附表編號1 、2 、3 、4 所示各
    罪，因時間差距過久，應認其犯意個別，行為互異，應予分
    論併罰。
三、爰審酌：(一)被告乘附表所示不特定借款人急迫而貸予金錢，
    收取顯不相當之重利，最高達年息720 ％，犯罪時間橫跨95
    年8 月至97年8 月，致附表所示各借款人背負龐大利息壓力
    ，鬱鬱度日，是被告之犯罪惡性、手段及造成損害非輕；(二)
    被告年紀猶輕，於檢察官偵訊及本院訊問時均坦白認罪，犯
    罪後態度尚可等一切情狀，分別量處如附表所示之刑。至於
    被告行為後，刑法第41條固於98年1 月21日修正，於同年9
    月1 日施行，惟係增訂第2 項至第7 項，原第2 項則移列第
    8 項，但第1 項、第8 項文字均無修正，故無比較新舊法之
    必要，爰依現行刑法第41條第1 項前段、第8 項規定，諭知
    易科罰金之折算標準，以示懲儆。再查中華民國96年罪犯減
    刑條例於96年7 月4 日公布，於96年7 月16日施行。按犯罪
    在中華民國96年4 月24日以前者，除中華民國96年罪犯減刑
    條例另有規定外，依下列規定減刑：……有期徒刑、拘役或
    罰金，減其刑期或金額2 分之1 ；犯最重本刑為5 年以下有
    期徒刑之刑之罪，依本條例規定減為6 月以下有期徒刑、拘
    役者，應於減刑裁判時，併諭知易科罰金折算之標準；又依
    本條例應減刑之罪，未經判決確定者，於裁判時，減其宣告
    刑，並應於判決主文同時諭知其宣告刑及減得之刑；而裁判
    確定前犯數罪有應減刑與不應減刑者，就應減刑之罪，依前
    揭規定減刑後，與不應減刑之罪之宣告刑，適用刑法第51條
    定其應執行之刑；中華民國96年罪犯減刑條例第2 條第1 項
    第3 款、第9 條、第7 條第1 項、第2 項、第11條分別定有
    明文。查被告於95年8 月、12日間犯附表編號1 、2 所示重
    利犯行，迄未判決確定，爰依前揭規定，就被告此2 部分所
    犯之罪，分別減為有期徒刑1 月又15日，併諭知易科罰金之
    折算標準後，再與附表編號3 、4 及5 至9 各罪合併定如主
    文所示之應執行之刑。
據上論斷，應依刑事訴訟法第455 條之1 第1 項、第3 項、第36
9 條第1 項前段、第364 條、第299 條第1 項前段，刑法第344
條、第41條第1 項前段、第8 項、第51條第5 款，刑法施行法第
1 條之1 ，中華民國96年罪犯減刑條例第2 條第1 項第3 款、第
9 條、第7 條第1 項、第2 項、第11條，判決如主文。
本案經檢察官葉芳秀到庭執行職務。
中    華    民    國    98    年    12    月    31    日
                  刑事第六庭審判長  法  官  林孟皇
                                    法  官  雷淑雯
                                    法  官  林晏如
上正本與原本無異。
本件不得上訴。
                                    書記官  楊盈茹
中    華    民    國    98    年    12    月    31    日
附錄本案論罪科刑法條全文：
中華民國刑法第344條
乘他人急迫、輕率或無經驗貸以金錢或其他物品，而取得與原本
顯不相當之重利者，處 1 年以下有期徒刑、拘役或科或併科 1
千元以下罰金。
附表：
┌──┬────┬─────┬─────┬─────┬─────────┬────────┬─────────┬──────┐
│編號│借 款 人│ 借款時間 │ 借款金額 │ 接洽對象 │  借  款  地  點  │收取利息計算方式│  利息匯入帳戶    │    科 刑   │
│    │        │          │（新臺幣）│          │                  │   （新臺幣）   │                  │            │
├──┼────┼─────┼─────┼─────┼─────────┼────────┼─────────┼──────┤
│ １ │丙○○  │95.08.10  │3 萬元    │「王代書」│臺北縣永和市○○路│10日1 期，每期4 │永豐銀行三和分行  │有期徒刑月│
│    │        │          │          │0000000000│22巷11號4 樓      │千5 百元，換算年│00000000000000號  │，減為有期徒│
│    │        │          │          │          │                  │息540％         │                  │刑壹月又拾伍│
│    │        │          │          │          │                  │                │                  │日          │
├──┼────┼─────┼─────┼─────┼─────────┼────────┼─────────┼──────┤
│ ２ │庚○○  │95.12.10  │4 萬元    │「王代書」│臺北市○○區○○路│10日1 期，每期6 │永豐銀行三和分行  │有期徒刑月│
│    │        │          │          │0000000000│26號3 樓之3       │千4 百元，換算年│00000000000000號  │，減為有期徒│
│    │        │          │          │          │                  │息576％         │                  │刑壹月又拾伍│
│    │        │          │          │          │                  │                │                  │日          │
├──┼────┼─────┼─────┼─────┼─────────┼────────┼─────────┼──────┤
│ ３ │乙○○  │96.08.10  │5 萬元    │「王代書」│臺北縣新店市○○路│10日1 期，每期6 │永豐銀行三和分行  │有期徒刑月│
│    │        │          │          │0000000000│2 段97巷9 弄20 號4│千5 百元，換算年│00000000000000號  │            │
│    │        │          │          │          │樓                │息468％         │                  │            │
├──┼────┼─────┼─────┼─────┼─────────┼────────┼─────────┼──────┤
│ ４ │丁○○  │96.12.20  │4 萬元    │「林代書」│桃園縣龜山鄉○○路│10日1 期，每期8 │新光銀行東三重分行│有期徒刑月│
│    │        │          │          │0000000000│8 號之5           │千元，換算年息  │0000000000000 號  │            │
│    │        │          │          │          │                  │720％           │                  │            │
├──┼────┼─────┼─────┼─────┼─────────┼────────┼─────────┼──────┤
│ ５ │甲○○  │97.05.10  │5 萬元    │「王代書」│臺北縣深坑鄉○○路│10日1 期，每期6 │永豐銀行三和分行  │有期徒刑伍月│
│    │        │          │          │0000000000│2 段2 巷16號5樓   │千5 百元，換算年│00000000000000號  │            │
│    │        │          │          │          │                  │息468％         │                  │            │
├──┼────┼─────┼─────┼─────┼─────────┼────────┼─────────┤            │
│ ６ │癸○○○│97.06.05  │3 萬元    │「林代書」│臺北市南港區忠孝東│10日1 期，每期6 │新光銀行東三重分行│            │
│    │        │          │          │0000000000│路6 段278 巷35 弄3│千元，換算年息  │0000000000000 號  │            │
│    │        │          │          │          │號                │720％           │                  │            │
├──┼────┼─────┼─────┼─────┼─────────┼────────┼─────────┤            │
│ ７ │己○○  │97.07.05  │6 萬元    │「李代書」│臺北市○○區○○路│10日1 期，每期10│新光銀行東三重分行│            │
│    │        │          │          │「林代書」│30巷177 弄21號3 樓│,200元，換算年息│0000000000000 號  │            │
│    │        │          │          │0000000000│                  │612％           │                  │            │
├──┼────┼─────┼─────┼─────┼─────────┼────────┼─────────┤            │
│ ８ │辛○○  │97.07.25  │1 萬5 千元│不詳男子  │臺北縣新店市○○路│10日1 期，每期3 │新光銀行東三重分行│            │
│    │        │          │          │0000000000│3 段228 巷20號3 樓│千元，換算年息  │0000000000000 號  │            │
│    │        │          │          │          │                  │720％           │                  │            │
├──┼────┼─────┼─────┼─────┼─────────┼────────┼─────────┤            │
│ ９ │壬○○  │97.08.01  │5 萬元    │「林代書」│臺北縣汐止市○○街│10日1 期，每期1 │永豐銀行三和分行  │            │
│    │        │          │          │0000000000│691 號21樓之2     │萬元，換算年息  │00000000000000號  │            │
│    │        │          │          │          │                  │720％           │                  │            │
└──┴────┴─────┴─────┴─────┴─────────┴────────┴─────────┴──────┘

司法院資訊處製作；財團法人民間司法改革基金會備份。
